臺灣臺北地方法院民事判決　　　　　　　　　　　　九十二年度簡上字第三一一號
　　上　訴　人　丙○○
　　訴訟代理人　陳慶尚律師
　　複　代理人　吳文升律師
　　被　上訴人　丁○○○
　　　　　　　　戊○○
　　兼　共　同
　　訴訟代理人　己○○
　　被　上訴人　辛○○
　　　　　　　　庚○○
　　　　　　　　甲○○○
　　右三人共同
　　訴訟代理人　陳國雄律師
　　複　代理人　乙○○
當事人間請求不動產所有權移轉登記事件，上訴人對於中華民國九十二年四月四日本
院臺北簡易庭九十一年度北簡字第一三九○三號第一審判決提起上訴，本院於九十三
年四月二日言詞辯論終結，判決如下：
    主 　　 文
上訴駁回。
第二審訴訟費用由上訴人負擔。
    事  　　實
甲、上訴人方面：
　一、聲明：
　　(一)原判決廢棄。
　　(二)被上訴人應將坐落台北市○○區○○段三小段四○五地號土地上、建號一一四
      號、門牌號碼為台北市○○區○○路一五六巷二十三號、本國式加強磚造三層
      樓房、總面積二六七‧三七平方公尺、所有權應有部分三分之一辦理繼承登記
      後，再將所有權應有部分三分之一移轉登記予上訴人。
　二、陳述：除與原宣示判決筆錄記載相同者，茲引用之外，補稱：
　　(一)被上訴人丁○○○、己○○與訴外人張永昌於臺灣士林地方法院八十七年度訴
      字第一八一號案件中，分別以所有人及占有人並列該案被告，被上訴人丁○○○、己○○並於該案主張劉泉就系爭房屋之所有權應有部分三分之一，早於民
      國五十三年間即已讓售與張永昌之父張炎泉，並已交付，被上訴人等從未占有
      使用系爭房屋等語，參以系爭房屋確於五十四年間由劉泉出售於上訴人，並於
      六十四年間再轉賣張炎泉等情，可見被上訴人等於前案審理時知悉並承認系爭
      房屋早已出賣交付他人之事實，為認識五十四年間有因買賣契約之他方請求權
      存在之觀念表示，應足生被上訴人承認債務或拋棄時效利益之效力。
    (二)被上訴人庚○○、辛○○、甲○○○已於本案審理中與上訴人成立和解在案，
      依和解書之記載，被上訴人庚○○、辛○○、甲○○○確已為承認債務、拋棄
      時效利益之意思表示。
　三、證據：除援用原審之立證方法外，補提：和解書三件為證。
乙、被上訴人方面：
　一、被上訴人丁○○○、辛○○、戊○○、己○○部分：
　　(一)聲明：上訴駁回。
    (二)陳述：除與原宣示判決筆錄記載相同者，茲引用之外，補稱：被上訴人丁○○○、辛○○、戊○○、己○○雖不爭執上訴人所提出之杜賣證書為真正，惟並
      不知悉上訴人有向劉泉買受系爭房屋之事實，況縱屬實，上訴人之請求亦已逾
      民法第一百二十五條規定之十五年時效期間。且上訴人並非臺灣士林地方法院
      八十七年度訴字第一八一號民事事件之當事人，自無以該案主張時效中斷之餘
      地。況被上訴人己○○係遭張永昌誤導，且所述並無隻字片語提及上訴人，豈
      容上訴人任意推論。
    (三)證據：援用原審之立證方法。
  二、被上訴人庚○○、甲○○○部分：
　　(一)聲明：上訴駁回。
    (二)陳述：除與原宣示判決筆錄記載相同者，茲引用之外，補稱：上訴人之請求權
      依民法第一百二十五條之規定已罹於時效而消滅。且被上訴人僅丁○○○為臺
      灣士林地方法院八十七年度訴字第一八一號民事事件之被告，己○○雖於該事
      件以訴訟代理人身分陳稱系爭房屋已於五十三年間讓售與張永昌之父張炎泉等
      情，然依己○○所述，系爭房屋之買受人並非上訴人，尚難憑此即推認本件所
      有被上訴人均認識上訴人就系爭房屋依買賣契約有請求權存在，並為拋棄時效
      利益之意思表示。
    (三)證據：援用原審之立證方法。
丙、本院依職權向臺灣士林地方法院調閱八十七年度訴字第一八一號、臺灣高等法院
    八十七年度上字第一六三一號、九十年度上更(一)字第六號及最高法院八十九年度
    台上字第二七二四號等返還不當得利之民事卷宗。
    理　　  由
一、被上訴人戊○○於原審因送達處所不明，經上訴人聲請公示送達後，於本院審理
    時委任被上訴人己○○為訴訟代理人，並提出委任書、印鑑證明（見本院卷第一
    二五頁、第一六二頁），依民事訴訟法第六十九條第一項之規定，即無不合，上
    訴人雖質疑己○○未受戊○○合法授權代理，惟未舉證以實其說，所辯即無足取
    ，合先敘明。
二、上訴人起訴主張：其於五十四年三月十七日向被上訴人之被繼承人劉泉買受坐落
    台北市○○區○○段三小段四○五地號土地上、門牌號碼為台北市○○區○○路
    一五六巷二十三號房屋之所有權應有部分三分之一，約定價金新臺幣（下同）十
    七萬九千元，因礙於當時法令規定，無法辦理所有權移轉登記，劉泉同時出具覺
    書，承諾倘日後有需要蓋章或所需證憑文件等，願意隨時無條件應付。嗣劉泉於
    七十七年五月一日過世，被上訴人為劉泉之繼承人，依法應承受劉泉財產上之一
    切權利義務，經上訴人依前開買賣契約請求被上訴人協同辦理所有權移轉登記手
    續，被上訴人因故無法辦理等情，爰依民法三百六十七條第一項、第一千一百四
    十八條第一項之規定，求為命被上訴人應將坐落台北市○○區○○段三小段四○
    五地號土地上、建號一一四號、門牌號碼為台北市○○區○○路一五六巷二十三
    號、本國式加強磚造三層樓房、總面積二六七‧三七平方公尺、所有權應有部分
    三分之一辦理繼承登記後，再將其所有權應有部分三分之一移轉登記予上訴人之
    判決。
    被上訴人則以：上訴人之請求權依民法第一百二十五條之規定已罹於時效而消滅
    ，且被上訴人僅丁○○○為臺灣士林地方法院八十七年度訴字第一八一號民事事
    件之被告，己○○雖於該事件以訴訟代理人身分陳稱系爭房屋已於五十三年間讓
    售與張永昌之父張炎泉等情，惟尚難憑此即推認本件所有被上訴人均認識上訴人
    就系爭房屋依買賣契約有請求權存在，並為拋棄時效利益之意思表示等語，資為
    抗辯。
三、上訴人主張其於五十四年三月十七日向被上訴人之被繼承人劉泉承買坐落台北市
    大同區○○段○○段四○五地號土地上、門牌號碼為台北市○○區○○路一五六
    巷二十三號房屋之所有權應有部分三分之一，約定價金十七萬九千元，及劉泉於
    七十七年五月一日過世，被上訴人為劉泉之繼承人之事實，業據其提出與所述相
    符之本院五十四年公字第五四一號公證書、杜賣證書、覺書、建物登記謄本、劉
    泉除戶謄本、繼承系統表（見原審卷第六頁至第一六頁）各一件為證，並經本院
    依上訴人聲請調取本院五十四年公字第五四一號公證卷宗核閱無訛，復為被上訴
    人所不爭執（見本院卷第一○五頁至第一一○頁、第二二九頁），自堪信為真實
    。
四、至上訴人主張被上訴人應依民法第三百六十七條第一項、第一千一百四十八條第
    一項之規定，將系爭房屋所有權應有部分三分之一辦理繼承登記後，再將其所有
    權應有部分三分之一移轉登記予上訴人，則為被上訴人所否認，並以前開情詞置
    辯。則上訴人之請求權是否已罹於民法第一百二十五條所規定之時效期間而消滅
    ，被上訴人於臺灣士林地方法院八十七年度訴字第一八一號案件審理時之陳述是
    否生承認債務或拋棄時效利益之效力，即為本件兩造之爭點所在（此亦為兩造所
    同意，見本院九十二年七月十四日、九十三年三月三日準備程序筆錄所載兩造協
    議簡化爭點之內容─本院卷第五九頁、第二二九頁）。爰將本院得心證之理由分
    敘如下：
    (一)按請求權，因十五年間不行使而消滅。而消滅時效，自請求權可行使時起算。
      時效完成後，債務人得拒絕給付。民法第一百二十五條、第一百二十八條及第
      一百四十四條第一項分別定有明文。查上訴人與被上訴人之被繼承人劉泉就系
      爭房屋應有部分三分之一之買賣契約，係於五十四年三月十七日成立，迄上訴
      人於九十一年七月二十五日提起本件訴訟之時，顯已逾十五年。雖上訴人主張
      因礙於當時法令規定，劉泉無法提出系爭房屋坐落基地之合法權源，致無法辦
      理所有權移轉登記。然查系爭房屋坐落基地係國有土地，依五十八年一月二十
      七日公布施行之國有財產法第四十二條之規定，可向財政部國有財產局申請租
      用基地，取得合法使用權源後，辦理所有權移轉登記，是自五十八年一月二十
      七日起至上訴人於九十一年七月二十五日提起本件訴訟之時，亦已逾十五年。
      故被上訴人以上訴人之請求權已罹於民法第一百二十五條規定之時效期間，拒
      絕給付，即屬有據。
    (二)次按債務人於時效完成後所為之承認，固無中斷時效之可言，然既明知時效完
      成之事實，而仍為承認行為，自屬拋棄時效利益之默示意思表示，且時效完成
      之利益，一經拋棄，即回復時效完成前之狀態，債務人顯不得再以時效業經完
      成，拒絕給付，最高法院五十年台上字第二八六八號判例可資參照。本件上訴
      人主張被上訴人已承認債務或拋棄時效利益云云，惟為被上訴人所否認。按舉
      證責任分配之原則，自應由上訴人就其所主張被上訴人已承認債務或拋棄時效
      利益之利己事實負舉證之責。查：
      1.上訴人固聲請調閱臺灣士林地方法院八十七年度訴字第一八一號民事卷宗，
        主張被上訴人於該案審理時之陳述，已承認債務或拋棄時效利益云云。然所
        謂承認，指義務人向請求權人表示是認其請求權存在之觀念通知而言（最高
        法院五十一年台上字第一二一六號判例參照）。前開臺灣士林地方法院八十
        七年度訴字第一八一號民事事件，係台灣省政府財政廳以訴外人高禮仁、張
        永昌、李中及本件被上訴人丁○○○為被告，訴請返還占用台北市○○區○○段三小段四○五地號土地之不當得利，被上訴人己○○於前開事件審理時
        為丁○○○之訴訟代理人，曾到場陳述：「房子在五十三年已賣予他人，不
        知賣予何人，‧‧‧。」等語（見臺灣士林地方法院八十七年度訴字第一八
        一號民事卷宗第八六頁反面），惟上訴人既非前開訴訟之當事人，自難認被
        上訴人己○○代理丁○○○為前開陳述係向上訴人承認其請求權存在。
      2.又時效利益之拋棄，為拋棄人不欲享受時效利益之意思表示，係屬單獨行為
        ，並為處分行為，債務人一旦表示拋棄其時效利益，即生效力，不必得債權
        人之同意，但因時效受利益之人如屬多數，除有明文規定外，一人拋棄，其
        效力不及於他人，最高法院五十二年台上字第八二三號判例可資參照。查劉
        泉死亡後，其對上訴人因系爭房屋之買賣契約所負債務，由被上訴人全體繼
        承，已如前述，被上訴人庚○○、辛○○、甲○○○於本案審理中與上訴人
        成立和解，顯為承認債務、拋棄時效利益之意思表示等情，有和解書在卷可
        稽（見本院卷第一○五頁至第一一○頁），並非被上訴人全體向上訴人拋棄
        時效利益之意思表示。此外，上訴人亦不能提出其他證據資料足資證明被上
        訴人全體已為承認債務、拋棄時效利益之意思表示，上訴人此部分主張，並
        不足取。
五、綜上所述，上訴人依前開買賣契約請求被上訴人移轉系爭房屋所有權之請求權既
    已逾十五年不行使而消滅，被上訴人亦無承認債務拋棄時效利益之意思表示，從
    而，上訴人依民法第三百六十七條第一項、第一千一百四十八條第一項之規定，
    請求被上訴人將系爭房屋應有部分三分之一之所有權辦理繼承登記後，將其所有
    權移轉登記予上訴人，洵屬無據，不應准許。原審所為上訴人敗訴之判決，並無
    不合。上訴意旨指摘原判決不當，求予廢棄改判，為無理由。
六、據上論結，本件上訴為無理由，依民事訴訟法第四百三十六條之一第三項、第四
    百四十九條第一項、第七十八條，判決如主文。
中　　　華　　　民　　　國　　九十三　　年　　　四　　　月　　　十六　　日
                                  民事第一庭審判長法　　  官  謝碧莉
                                                　法　　  官  王貞秀
                                                　法　　  官  陳盈如
右正本係照原本作成
本判決不得上訴。
中　　　華　　　民　　　國　　九十三　　年　　　四　　　月　　　十六　　日
                                                  法院書記官  高秋芬
